臺灣雲林地方法院刑事判決
                                       111年度易字第32號
公  訴  人  臺灣雲林地方檢察署檢察官
被      告  洪文弘


上列被告因業務侵占等案件，經檢察官提起公訴（110年度偵字
第1008號），因被告於準備程序中就被訴事實為有罪之陳述，經
告知簡式審判程序之旨，並聽取當事人之意見後，本院合議庭裁
定由受命法官獨任進行簡式審判程序，判決如下：
    主  文
洪文弘犯業務侵占罪，共9罪，各處有期徒刑7月。應執行有期徒
刑1年。
未扣案之犯罪所得新臺幣2,361,967元沒收，於全部或一部不能
沒收或不宜執行沒收時，追徵其價額。
    事  實
一、洪文弘自民國98年7月間起至106年6月間止，在雲林縣○○鄉○
    ○村○○路000號之調天宮擔任會計委員，負責收受廟務人員點
    交之各項活動收入、清點賽錢箱之香油錢後，將各項收支情
    形登載於會計總帳，並將款項存入「梧北村調天宮」名下之
    雲林縣○○鄉○○○號0000000號帳戶內，為從事業務之人。詎洪
    文弘竟意圖為自己不法之所有，基於業務侵占之犯意，利用
    執行職務之機會，於上開擔任調天宮會計委員之期間，在不
    詳地點，接續將如附表一所示業務上所收受之調天宮賽錢箱
    收入、春節期間活動收入、慶典活動結餘款等各項收入【合
    計新臺幣（下同）3,124,967元】，扣除其支付廟祝之薪資
    共666,000元後之餘款2,458,967元，變易持有為所有而予以
    侵占，並花用殆盡；嗣106年改選調天宮管理委員會，於106
    年7月1日須交接會計帳務時，洪文弘為圖掩蓋上開業務侵占
    行為，基於行使業務上登載不實文書之犯意，接續將如附表
    二所示不實之金額等事項登載於其業務上作成之文書即會計
    總帳上，再將之交付調天宮人員而行使之，足以生損害於調
    天宮對於財產管理之正確性。嗣經調天宮人員勾稽、核對交
    易明細與歷年收支情形，始悉上情，而幾經調天宮人員催討
    ，洪文弘迄今僅賠付97,000元。
二、案經李威儒訴由臺灣雲林地方檢察署檢察官偵查起訴。
    理  由
一、認定犯罪事實所憑之證據及理由：
　㈠被告就上開犯罪事實坦承不諱，核與證人李威儒於偵查中（
    他卷卷一第243頁至第247頁、第257頁至第261頁）及證人李
    尚穎（他卷卷三第119頁至第127頁）、李振椬（他卷卷三第
    129頁至第136頁）、王春生（他卷卷三第3頁至第20頁）、
    李永成（他卷卷二第133頁至第144頁）、李明煌（他卷卷二
    第245頁至第261頁）於警詢時證述之情節大抵相符，並有雲
    林縣口湖鄉梧北村調天府管理委員會組織章程1份（偵卷第3
    9頁至第47頁）、本院109年度訴字第58號民事判決1份（偵
    卷第57頁至第77頁）、雲林縣○○○○○○○0○○○○○○○00○○○○○鄉○○
    ○號0000000號帳戶94年1月至107年12月交易明細1份（他卷
    卷一第125頁至第172頁）、調天宮管委會102年至106年「春
    節期間安太歲、光明燈、添油香」收支明細帳1份（他卷卷
    一第173頁至第194頁）、調天宮管委會會計總帳1份(他卷卷
    一第195頁至第220頁)、告訴人提供同意扣減被告侵占金額
    資料1份（他卷卷一第273至277頁）在卷可佐，足證被告之
    任意性自白與事實相符，應堪採信。
　㈡起訴書犯罪事實欄一中，並未載明被告所犯業務登載不實文
    書之時間。而被告於警詢時供稱：我確實沒有認真去記帳，
    我是到了要交接的時候，因為沒有記帳，所以趕緊拿調天宮
    口湖鄉農會帳戶明細出來抄，而且抄得有點零零落落等語（
    他卷卷二第17頁）。又證人李尚穎於警詢時證稱：在106年7
    月1日調天宮主任委員換李威儒擔任，所有廟務帳務交接時
    ，請洪文弘交接會計總帳時，洪文弘竟然推辭拖延，不肯馬
    上交出，就我所知，洪文弘因為會計總帳都沒有在紀錄，要
    交接才趕緊設法抄寫等語（他卷卷三第120頁）；證人李振
    椬於警詢時證稱：我記得在106年7月間，因為當時調天宮主
    任委員李永成任期屆滿後未能連任，由李威儒當選繼任，在
    廟務交接時，請洪文弘交接會計總帳、農會儲金簿等文件後
    ，才發現之前洪文弘在擔任會計時，都沒有作帳，光明燈收
    入也沒有存到農會，就我所知，洪文弘是在交接時，因為帳
    簿都沒有詳實登記，才趕緊照農會儲金簿的明細抄寫等語（
    他卷卷三第130頁）。基此，被告應係於106年7月1日調天宮
    管理委員會交接時，始將如附表二所示不實之金額等事項登
    載於會計總帳上，再將之交付調天宮而行使之。
　㈢又起訴書犯罪事實欄一中，雖記載被告業務侵占之金額為如
    附表一所示之3,124,967元，惟依告訴人所提供之同意扣減
    被告侵占金額資料1份（他卷卷一第273至277頁），被告於
    上開期間內，尚有支付廟祝薪資共666000元，是基於「罪證
    有疑、利歸被告」法理，被告業務侵占之金額，應予扣減此
    部分支付廟祝薪資，即為2,458,967元（計算式：3,124,967
    元－666,000元＝2,458,967元）。　　　
　㈣綜上，本案事證明確，被告前開犯行，洵堪認定，應予依法
    論科。　　
二、論罪科刑：
　㈠被告行為後，刑法第215條、第336條第2項之規定均於108年1
    2月25日修正公布施行，於同月27日生效，惟此次修正係依
    刑法施行法第1之1 條第2 項本文規定，將原本之罰金刑換
    算為新臺幣後予以明定，並未變更該犯罪構成要件或法定刑
    度，核與單純之文字修正無異，其修正結果不生有利或不利
    於被告之情形，自非法律變更，不生新舊法比較之問題，而
    應依一般法律適用原則，逕行適用裁判時法（最高法院107
    年度台上字第4438號判決意旨參照）。 
  ㈡核被告所為，係犯刑法第336條第2項之業務侵占罪、同法第2
    16條、第215條之行使業務登載不實文書罪。被告於業務上
    製作之會計總帳登載不實，並持以行使，其業務登載不實之
    低度行為，應為行使之高度行為所吸收，不另論罪。
　㈢按刑事法上所稱之接續犯，係指行為人之數行為，於同一時
    、地或密切接近之時、地實行，侵害同一法益，因各行為之
    獨立性極為薄弱，依一般社會健全觀念，認為在時間差距上
    實難以強行分開，而以視為數個舉動之接續施行，合為包括
    之一行為予以刑法評價，較為合理之情形。反之，如數行為
    之被害法益不同，或時間差距清楚可分，且各行為之獨立性
    亦強，即非可認為接續犯，而應以數罪併罰論之（最高法院
    108年度台上字第3號判決意旨參照）。經查：
　⒈被告所犯業務侵占犯行之期間，橫跨數年，而本院審酌被告
    侵占如附表一所示款項，係以本院109年度訴字第58號民事
    判決之附表為計算基準等情，業據檢察官及告訴代理人陳述
    明確（本院卷第86至87頁），而該民事判決附表多係以年度
    作為核算基礎；又觀諸本案被告之犯罪情節，如以年度之不
    同，作為認定業務侵占罪數之基準，在時間差距上尚屬清楚
    可分，各行為之獨立性亦強，是被告所犯業務侵占犯行，於
    各年度內（即98年、99年、100年、101年、102年、103年、
    104年、105年、106年，共9個年度）之數次舉動，均為實現
    相同犯罪之單一目的所為，依一般社會健全觀念，難以強行
    分開，應認定各為接續犯之單一法律行為，均論以之一罪。
　⒉被告於106年7月1日調天宮管理委員會交接時，所犯如附表二
    所示之業務登載不實文書部分，係基於單一之犯罪目的所為
    ，侵害同一法益，該行為之獨立性極為薄弱，依社會一般觀
    念，難以強行分開，在刑法評價上，以視為數個舉動之接續
    施行，合為包括之一行為予以評價，較為合理，應論以接續
    犯之一罪。
　㈣被告所犯行使業務登載不實文書與業務侵占犯行（即106年度
    ），在自然意義上雖非完全一致，然二者仍有部分合致，且
    犯罪目的單一，依一般社會通念，應評價為一罪方符合刑罰
    公平原則，如予數罪併罰，反有過度評價之疑，與人民法律
    感情亦未契合，是應依刑法第55條前段規定，從一重以業務
    侵占罪處斷。
　㈤被告所為各次業務侵占犯行（即98年、99年、100年、101年
    、102年、103年、104年、105年、106年，共9次），犯意各
    別，行為互殊，應予分論併罰。
　㈥爰審酌被告本應恪盡職守，竟因謀求一己之私，而利用職務
    之便，將如前開款項侵占入己，犯罪時間前後延續長達數年
    ，金額非少，並故意登載不實之會計總帳企圖掩飾犯行，惡
    性非輕；惟念其犯後坦承全部犯行，態度良好，嗣已賠償97
    000元，可見悔意；並考量其自陳之教育程度、職業、家庭
    經濟狀況（本院卷第94至95頁），及迄今未能賠償餘款等一
    切情狀，分別量處如主文所示之刑；暨審酌被告各次犯罪行
    為之不法與罪責程度、各罪彼此間之關聯性、數罪所反應被
    告人格特性與傾向等情狀，定其應執行之刑如主文所示，以
    示懲儆。
三、沒收：
　㈠被告部分行為後，刑法沒收之規定於104年12月30日修正公布
    或新增，並自105年7月1日施行，而按沒收、非拘束人身自
    由之保安處分適用裁判時之法律，為105年7月1日修正施行
    之刑法第2條第2項所明定，是就沒收部分應適用裁判時即10
    5年7月1日修正施行後刑法沒收之相關規定，而毋庸為新舊
    法之比較。
　㈡次按犯罪所得，屬於犯罪行為人者，沒收之；前2項之沒收，
    於全部或一部不能沒收或不宜執行沒收時，追徵其價額；犯
    罪所得已實際合法發還被害人者，不予宣告沒收或追徵，刑
    法第38條之1第1項、第3項、第5項分別定有明文。又沒收新
    制係參考外國立法例，為契合沒收之法律本質，認沒收為刑
    法所定刑罰及保安處分以外之法律效果，具有獨立性，而非
    刑罰（從刑），已明定沒收為獨立之法律效果，在修正刑法
    第五章之一以專章規範，故判決主文內諭知沒收，已毋庸於
    各罪項下分別宣告沒收，亦可另立一項合併為相關沒收宣告
    之諭知，使判決主文更簡明易懂，增進人民對司法之瞭解與
    信賴（最高法院106年度台上字第386號、108年度台上字第1
    611號判決意旨參照）。
　㈢再按刑法第38條之1第5項明定：犯罪所得已實際合法發還被
    害人者，不予宣告沒收或追徵。所謂實際合法發還，是指因
    犯罪而生民事或公法請求權已經被實現、履行之情形而言，
    不以發還扣押物予原權利人為限，其他如財產犯罪，行為人
    已依和解條件履行賠償損害之情形，亦屬之。申言之，犯罪
    所得一旦已實際發還或賠償被害人者，法院自無再予宣告沒
    收或追徵之必要；倘若行為人雖與被害人達成民事賠償和解
    ，惟實際上並未將民事賠償和解金額給付被害人，或犯罪所
    得高於民事賠償和解金額者，法院對於未給付之和解金額或
    犯罪所得扣除和解金額之差額部分等未實際賠償之犯罪所得
    ，自仍應諭知沒收或追徵（最高法院110年度台上字第1673
    號判決意旨參照）。
　㈣經查，被告於本案中，共業務侵占2,458,967元。而其迄今僅
    賠償97,000元乙節，除據被告供承明確外，亦據告訴代理人
    陳述在案（本院卷第87頁），則揆諸前開說明，既被告已賠
    付97,000元，此已優先保障被害人之求償權且已實際取得，
    即等同「合法發還被害人」之情形，是應僅須就其餘部分即
    2,361,967元（計算式：2,458,967元－97,000元＝2,361,967
    元），依上開規定宣告沒收，並於全部或一部不能沒收或不
    宜執行沒收時，追徵其價額。　
　㈤至被告業務登載不實之會計總帳，雖係因犯罪所生之物，然
    業經被告提出行使，而由調天宮取得，已非屬被告所有之物
    ，爰不予宣告沒收，附此敘明。
四、公訴意旨雖認被告業務侵占之金額為如附表一所示之3,124,
    967元，惟依告訴人所提供之同意扣減被告侵占金額資料，
    被告尚有支付廟祝薪資共666000元，是被告業務侵占之金額
    ，應為2,458,967元（計算式：3,124,967元－666,000元＝2,4
    58,967元），詳如上述，此部分本應為無罪之諭知，惟此部
    分如構成犯罪，與上開經本院認定有罪之部分具有接續犯之
    實質上一罪之關係，爰不另為無罪之諭知。
據上論斷，應依刑事訴訟法第273條之1第1項、第299條第1項前
段，判決如主文。
本案經檢察官廖易翔提起公訴，檢察官黃立夫、魏偕峯到庭執行
職務。
中　　華　　民　　國　　111 　年　　11　　月　　22　　日
                  刑事第一庭  法  官  黃震岳
以上正本證明與原本無異。　　　　　　　　　
如不服本判決應於收受判決後20日內向本院提出上訴書狀，並應
敘述具體理由；其未敘述上訴理由者，應於上訴期間屆滿後20日
內向本院補提理由書（均須按他造當事人之人數附繕本）。
                             書記官   陳怡心
中　　華　　民　　國　　111 　年　　11　　月　　23　　日
附表一：　　
編號 侵占款項 期間 金額（新臺幣）  １ 賽錢箱收入 98年7月間起至106年6月 1,353,096元  ２ 春節期間活動收入 102年至106年 1,630,971元  ３ 慶典活動結餘款 99年至106年 140,900元 合計   3,124,967元 

附表二：
編號 文件 業務登載不實事項 １ 「98年7月份」會計總帳 ①98年6月25日止移交廟農會金額為1,889,188。 ②至98年7月31日止廟務支出68,311。 ③農會存款為＄1,820,877。 ２ 「98年8月份暨農曆6/18慶典」會計總帳 ①至98年8月11日農會存款金額為1,820,877。 ②6/18日池府壽誕及廟務支出為95,200。 ③至98年8月11日止廟存款金額為＄1,725,677 ３ 「98年8月份~9月14日」會計總帳 ①98年8月份至9月14日廟務及土地訂金開支＄327,841。 ②至98年農會存款為＄1,397,836。 ４ 「98年廟務改建工程」會計總帳 ①農會存款為＄1,397,836。 ②98年8月份廟務改建工程開支120,035。 ③至98年9月14日止廟農會存款為＄1,277,801。 ５ 「98年9月14日~10月5日」會計總帳 至98年10月5日廟農會存款為＄1,211,010。 ６ 「98年10月5日~12月5日」會計總帳 12月2日「支出」廟祝薪水18,000。 ７ 「98年農曆10月15日祭典」會計總帳 ①98年至12月2日農會存款為＄790,124。 ②12月7日「支出」電話費4,484。 ８ 「99年」會計總帳 ①2月1日「支出」金牌30,550。 ②2月3日「支出」電費4,400。 ③2月25日「支出」定存2,000,000。 ④1月9日支出戲金4,000、紅包3,600、牲禮1,800、租桌1,200、補貼1000。 ⑤1月9日收入26,200。 ９ 「100年」會計總帳 ①3月30日「支出」戲金4,000、紅包3,600、牲禮1,800、桌子1,200、文龍1,000。 ②3月30日「收入」31,300。  「101年」會計總帳 ①1月9日「支出」戲金4,000、紅包5,200、桌子1,500、牲禮2,200、補貼1,000。 ②1月9日「收入」29,200。 ③2月26日「收入」34,400。 ④2月26日「支出」戲金4,000、紅包5,200、桌子1,200、牲禮1,800、補貼1,000。  「102年」會計總帳 ①11月18日「支出」電費5,305。 ②1月6日支出戲金4,000、紅包5,200、文龍1,000、桌1,500、供品1,700。 ③1月6日收入13,500。 ④12月30日「支出」戲金4,000、紅包3,600、桌子1,200、（田）補貼1,000、牲禮1,800。 ⑤12月30日收入26,200。  「103年」會計總帳 戲金  「104年」會計總帳 ①4月14日支出水電5,000、紅包5,200、戲金4,000、租桌1,500、供品1,600。 ②4月14日收入26,900。 ③1月19日支出戲金4,000、紅包5,200、桌.牲品.補貼4,200。 ④1月19日收入13,500。  「105年」會計總帳 ①1月8日支出龍袍4,000、紅包5,200、戲金3,500、桌子1,000、補貼1,000、供品1,800。 ②1月8日收入24,600。 ③4月3日支出戲金4,500、桌子1,500、紅包5,200、供品2,300。 ④4月3日收入37,500。  「106」會計總帳 ①3月23日收入27,700。 ②3月23日支出牲禮供品2,500、紅包5,200、戲金4,000、桌子2,400。 

附錄論罪科刑法條
中華民國刑法第215條
從事業務之人，明知為不實之事項，而登載於其業務上作成之文
書，足以生損害於公眾或他人者，處3年以下有期徒刑、拘役或1
萬5千元以下罰金。

中華民國刑法第216條
（行使偽造變造或登載不實之文書罪）
行使第210條至第215條之文書者，依偽造、變造文書或登載不實
事項或使登載不實事項之規定處斷。

中華民國刑法第336條
對於公務上或因公益所持有之物，犯前條第1項之罪者，處1年以
上7年以下有期徒刑，得併科15萬元以下罰金。
對於業務上所持有之物，犯前條第1項之罪者，處6月以上5年以
下有期徒刑，得併科9萬元以下罰金。
前二項之未遂犯罰之。